【裁判字號】    99,上易,125
【裁判日期】    990824
【裁判案由】    侵權行為損害賠償
【裁判全文】
臺灣高等法院臺南分院民事判決    99年度上易字第125號
上  訴  人  丙○○
訴訟代理人  丁○○
被 上訴 人  乙○○
訴訟代理人  甲○○
上列當事人間侵權行為損害賠償事件，上訴人對於中華民國99年
3月31日臺灣嘉義地方法院第一審判決（99年度訴字第117號）提
起上訴，本院於99年8月10日言詞辯論終結，判決如下：
    主  文
上訴駁回。
第二審訴訟費用由上訴人負擔。
    事實及理由
一、被上訴人主張：上訴人於民國（下同）97年2月4日上午9時3
    0分許駕駛車牌號碼7R-8693號自小客車，行經嘉義縣民雄鄉
    ○○路91號前，因未注意車前狀況，撞擊同向騎乘自行車之
    被上訴人，致被上訴人受有左腳腳盤破碎之傷害。為治療腳
    傷，被上訴人已支出醫療費用新臺幣（下同）123,000元、
    醫療用品費用合計54,087元【計算式：46,225＋7,862】；
    被上訴人因腳傷傷勢嚴重，無法自主行走，依據財團法人佛
    教慈濟綜合醫院大林分院（下稱慈濟大林分院）醫師於97年
    7月30日出具診斷證明書認需240日特別看護，每日以2,000
    元計，共48萬元；另需490日之居家看護，每日以1,200元計
    ，共58萬8,000元，爰依侵權行為損害賠償請求權之法律關
    係，請求上訴人給付醫療費用、看護費；又被上訴人因腳傷
    所帶來之巨痛非常人能忍受，並請求非財產上之損害賠償60
    萬元。並聲明：上訴駁回（被上訴人於原審請求上訴人應給
    付172萬2,087元，原審判決命上訴人應給付被上訴人62萬3,
    352元，而駁回被上訴人其餘之請求，上訴人就其敗訴部分
    提起上訴，被上訴人就其敗訴部分並未提起上訴，業已確定
    ，不在本院審理範圍）。
二、上訴人則提出如下之答辯：被上訴人所受之損害確係為伊駕
    駛時未加以注意所引起，然被上訴人就此事件之發生亦與有
    過失，應負百分之30至40之過失責任。被上訴人雖因此傷害
    另需支出看護費用，但出院後之看護費用應認以每日1,000
    元為合理。又被上訴人既已領取強制汽車責任險給付14萬8,
    567元，自應予扣除。並聲明：(一)原判決不利上訴人之部分
    廢棄。(二)上開廢棄部分，被上訴人在第一審之訴及假執行之
    聲請均駁回。(三)第一、二審訴訟費用由被上訴人負擔。
三、下列事項為兩造所不爭執：上訴人於97年2月4日上午9時30
    分許駕駛車牌號碼7R-8693號自小客車，行經嘉義縣民雄鄉
    ○○路91號前，撞擊同向之被上訴人，致被上訴人受有左腳
    腳盤破碎之傷害（見本院卷第29頁）。
四、得心證之理由：
    被上訴人主張有於前揭時地，騎乘腳踏車遭上訴人駕駛車牌
    號碼7R-8693號自小客車撞擊，因而身體受有左腳腳盤破碎
    之傷害之事實為上訴人所不爭執，復有被上訴人提出之慈濟
    大林分院診斷證明書四紙為證（見原審卷第7頁至第10頁）
    ，堪認為真實。至被上訴人主張上訴人應就其所受傷害負百
    分之百之侵權行為損害賠償責任及看護費用每日以2,000元
    計算，為上訴人所否認。是本件應審究者乃：(一)兩造過失責
    任比例應為多少？(二)看護費用以每日2,000元計算是否適當
    ？茲析述如下：
（一）被上訴人主張上訴人於97年2月4日上午9時30分許駕駛車
      牌號碼7R-8693號自小客車，行經嘉義縣民雄鄉○○路91
      號前，因未注意車前狀況，撞擊同向之被上訴人，致被上
      訴人受有左腳腳盤破碎之傷害乙節，經查被上訴人及其告
      訴代理人於刑事案件警詢及檢察事務官詢問時分別陳稱：
      在事故發生地前，我停下來準備買菜，我人還坐在車上，
      被一部自小客車從後方駛來輾壓到我左腳掌；被上訴人騎
      腳踏車剛停下來時，上訴人從左邊輾過被上訴人的左腳等
      語（見嘉義縣警察局民雄分局0000000000號偵查卷宗第8
      頁、臺灣嘉義地方法院檢察署97年度交查字第1241號偵查
      卷第30頁）。本件經臺灣嘉義地方法院檢察署檢察官囑託
      臺灣省嘉雲區車輛行車事故鑑定委員會（下稱該鑑定委員
      會）鑑定，鑑定意見略以：「上訴人駕駛自小客車，未注
      意車前狀況與間隔，輾壓到騎腳踏車於快車道臨停之林君
      ，為肇事主因。」、「被上訴人騎乘腳踏車，於快車道內
      臨時停車，妨礙車輛通行，為肇事次因。」（見臺灣嘉義
      地方法院檢察署97年度調偵字第280號卷第8頁），嗣經原
      審刑事庭囑託臺灣省車輛行車事故覆議鑑定委員會覆議，
      結果同前開鑑定意見（見刑事97年度朴交簡字第369號卷
      第6頁）。足認上訴人駕駛自小客車，未注意車前狀況與
      間隔，而輾壓到騎腳踏車於快車道臨時停車之被上訴人，
      致被上訴人受有前開傷害。是被上訴人主張上訴人因過失
      不法侵害被上訴人之身體致受有傷害，應為可採。
（二）按「因故意或過失，不法侵害他人之權利者，負損害賠償
      責任。」「不法侵害他人致死者，對於支出醫療及增加生
      活上需要之費用或殯葬費之人，亦應負損害賠償責任。」
      「不法侵害他人之身體、健康、名譽、自由、信用、隱私
      、貞操，或不法侵害其他人格法益而情節重大者，被害人
      雖非財產上之損害，亦得請求賠償相當之金額。」民法第
      184條第1項前段、第192條第1項、第195條第1項前段分別
      定有明文。本件上訴人因過失不法侵害被上訴人之身體權
      ，被上訴人自得依前開規定請求上訴人賠償。茲就被上訴
      人所得請求之金額分述如下：
    1.醫療（含醫療用品）費用部分：
      被上訴人主張其支出醫療費用12萬3,000元及醫療用品費
      用4萬6,225元等情，為上訴人所不爭執，堪信為真實。至
      被上訴人主張另支出醫療用品費用7,862元部分，為上訴
      人否認。被上訴人雖提出統一發票附於前開1093號偵查卷
      內，惟各該統一發票大多未記載購物明細，其記載有購物
      明細者，所購買之物品則為「亞培安素」、「沙威隆蜂蜜
      蘆薈」、「一位外科醫師的…」、「統一雞精」、「義美
      巧克力葡萄球」、「大通室內電視」等，而購物地點則為
      全聯福利中心及鴻圖書局有限公司等（見刑事97年度他字
      第1093號卷第17頁、第23頁至第27頁），尚不足以認定前
      揭支出是因被上訴人受有前開傷害而增加之生活上必要支
      出。此外，被上訴人又未能舉證證明以實其說，則被上訴
      人此部分之主張，即非可採。是被上訴人所受醫療費用損
      失金額為16萬9,225元【計算式：123,000＋46,225】。
    2.看護費用部分：
    (1)按被害人因受傷需人看護，而由親屬看護時，雖無現實看
      護費之支付，亦應認被害人受有相當看護費之損害，得向
      加害人請求賠償。蓋親屬照顧被害人之起居，固係出於親
      情，但親屬看護所付出之勞力，並非不能評價為金錢，只
      因兩者身分關係密切而免除支付義務，此種親屬基於身分
      關係之恩惠，自不能加惠於加害人，故應衡量及比照僱用
      職業護士看護情形，認被害人受有相當看護費之損害，得
      向加害人請求賠償（最高法院89年度台上字第1749號判決
      參照）。被上訴人主張其因受前開傷害需支出2年看護費
      ，合計106萬8,000元乙節，惟上訴人以金額過高且期間過
      長加以抗辯。查被上訴人雖主張需受照護期間為2年，惟
      經原審向慈濟大林分院函詢被上訴人須受照護之期間，經
      該院函覆略以：患者需專人照顧約半年，患者約3個月時
      可持四腳椅些微行走，復健至半年時才可改善至不需專人
      監測其行走，目前遺存左足活動障礙，左足外傷性關節炎
      ，無法痊癒，屬於輕度殘障等語（見原審卷第82頁）。被
      上訴人雖主張慈濟大林分院醫師於97年7月30日出具之診
      斷證明書（見原審卷第9頁）原有被上訴人仍須專人照護6
      個月之記載，足認被上訴人需人照護之期間應非僅6個月
      。惟前開診斷證明書縱曾有前開記載，然因醫師未敢確定
      被上訴人應受照護期間，故旋即將應「專人照顧6個月」
      其中之「6個月」予以塗銷（原審卷第8頁參照）乙節，為
      被上訴人所自認（見原審卷第86頁），足認該醫師於開具
      診斷證明書時無法依當時之情形確定被上訴人應受照護之
      期間，而慈濟大林分院於99年3月3日函覆原審時，距離被
      上訴人受前開傷害、治療（含復健）已逾2年，該院已有
      較多資料得以判斷，是本件認定被上訴人因受前開傷害而
      應受人照護之期間，自應以該院函覆之意見為斷，應認被
      上訴人須受人照護之期間為6個月。
    (2)被上訴人於97年4月5日上午9時至4月9日上午9時曾聘僱照
      顧服務員而支出費用8千元，有代收轉付證明單可按（見
      刑事97年度他字第1093號卷第16頁）。依此計算，被上訴
      人每日支出看護費用為2,000元，上訴人雖以前詞抗辯，
      但本件被上訴人所受傷害為左足蹠骨及跗骨骨折（開放性
      ），需復健至6個月始無庸他人監測其行走，足認其應受
      之醫療照護，必須24小時照護其飲食、衣著、衛生（盥洗
      、如廁等）、行動、換藥等等，此與一般植物人或老人養
      護中心之照護情形不同，本院參酌臺南市住院病患家事服
      務業職業工會之看護工，分為日班12小時1,100元，夜班1
      2小時1,100元，全日班24小時收費2,000元等情，有台南
      市住院病患家事服務業職業工會95年10月27日南市住工總
      字第096034號函一紙可參，上訴人辯稱每日2,000元計算
      看護費過高，自非可採。是被上訴人主張其受有支出看護
      費用之損害，在36萬元之範圍內為可採【計算式：180（
      日）×2,000（元/日）】；逾此範圍，不應准許。
    3.非財產上之損害部分：
      本件上訴人不法侵害被上訴人之身體權，被上訴人請求賠
      償非財產上之損害，有如前述，經查：被上訴人為國小畢
      業，務農；上訴人為國中畢業，為家庭主婦等情，業據兩
      造於刑事案件警詢時分別陳明在卷（見刑事警偵卷第1頁
      、第7頁）；另據原審調取兩造97年度財產及所得資料查
      明，被上訴人於該年度所得為1萬937元，不動產11筆，財
      產價值共565萬3,773元，上訴人97年度所得15萬4,027元
      ，不動產2筆、汽車1輛、投資2筆、財產價值共66萬5,251
      元（見原審卷第70頁至第72頁、第76頁至第78頁）。本院
      斟酌被上訴人所受前開傷害並遺有無法痊癒之左足活動障
      礙，左足外傷性關節炎，為輕度殘障，以及兩造之學歷、
      教育程度、經濟及財產狀況等一切情事，認被上訴人所得
      請求上訴人賠償之非財產上之損害金額以50萬元為適當。
    4.綜上，被上訴人所得請求之財產上與非財產上之損害金額
      合計為102萬9,225元【計算式：169,225＋360,000＋500,
      000】，逾此部分之請求則不應准許。
（三）次按損害之發生或擴大，被害人與有過失者，法院得減輕
      賠償金額或免除之，民法第217條第1項定有明文。此項規
      定之目的，在謀求加害人與被害人間之公平，故在裁判上
      法院得以職權減輕或免除之。查本件侵權行為之發生，上
      訴人駕駛自小客車，未注意車前狀況與間隔，輾壓到騎腳
      踏車於快車道臨停之被上訴人，為肇事主因；被上訴人騎
      乘腳踏車，於快車道內臨時停車，妨礙車輛通行，為肇事
      次因等情，業經該鑑定委員會及臺灣省車輛行車事故覆議
      鑑定委員會覆議鑑定在案，被上訴人雖主張其無過失云云
      ，惟查：
    1.按快慢車道分隔線，用以指示快車道外側邊緣之位置，劃
      分快車道與慢車道之界線。其線型為白實線，線寬為10公
      分，除臨近路口得採車道線劃設，並以60公尺為原則外，
      應採整段設置，但交岔路口免設之。劃設本標線，距離人
      行道、路緣或車輛停放線應有2公尺以上之寬度，道路交
      通標誌標線號誌設置規則第183條之1定有明文。依卷附現
      場照片2幀（見刑事警偵卷第14頁），本件交通事故發生
      路段設有白色實線，而該白色實線是否即為上開道路交通
      標誌標線號誌設置規則所指之快慢車道分隔線，業據原審
      刑事庭函詢臺灣省車輛行車事故覆議鑑定委員會，經該委
      員會於98年2月27日函覆稱：「路面邊線與快慢車道分隔
      線兩者之區分係依據其線寬究為15公分抑或10公分為斷，
      請處理警察單位實地測量該白色實線之寬度，據以確定該
      白色實線究為路面邊線或快慢車道分隔線」等語（見刑事
      97年度朴交簡字第369號卷第24頁），原審刑事庭復請承
      辦本件交通事故警員蔡炎雄至上開路段測量該白色實線，
      經其測量後報告略以「前往事故地測量道路標線，線寬10
      公分」等語，此亦有該警員於98年3月6日之報告書及所附
      照片1幀足參（見刑事97年度朴交簡字第369號卷第25頁至
      第26頁），且觀諸卷附道路交通事故現場圖（見刑事警偵
      卷第11頁），該白色實線與路緣間隔為2.1公尺。揆諸上
      開規定及事證，該路段所繪設之白色實線，即應為快慢車
      道分隔線自明。道路交通事故調查報告表(一)內所為「未繪
      設快慢車道分隔線」之記載，顯係誤載。是被上訴人主張
      該路段無快慢車道劃分云云，顯屬誤會。
    2.再者，上訴人所駕駛車輛輾壓被上訴人左腳掌時，依據一
      般物理經驗，必於巨大重量輾壓之同時成傷，並即時造成
      血跡噴濺，則卷附照片及現場圖所示之血跡噴濺濃稠之位
      置，即應為本件交通事故發生之位置，殆無疑義。另依卷
      附上開現場照片及上開現場圖，無論上訴人所駕駛之車輛
      於本件交通事故發生後有無移動，則如以當時事故發生後
      上訴人所駕駛車輛靜止於上開路段之位置（即現場圖所示
      之車停位置）為基準，本件交通事故發生之位置亦即血跡
      噴濺濃稠之位置，係於快車道內，且僅距離上訴人所駕駛
      車輛右側車身0.4公尺，又上訴人所駕駛車輛左側車身僅
      距離中心分向線0.1公尺，而一般自用小客車車身寬度不
      過僅約2公尺，參以本件交通事故行向之快車道路寬為3.5
      公尺，則該處血跡噴濺濃稠之位置，即為該快車道內距離
      照片所示白色實線約1公尺之位置，至為明確。準此，上
      開路段既繪設有快慢車道分隔線，且上開交通事故係發生
      於快車道內距離上開快慢車道分隔線約1公尺之位置，顯
      見被上訴人當時係於快車道內距離上開快慢車道分隔線尚
      有1公尺距離之處臨時停車等情，應無疑義。
    3.另按慢車上下乘客，應緊靠路邊，不得妨礙交通，道路交
      通安全規則第123條前段定有明文。揆諸被上訴人於本件
      交通事故發生時，雖為76歲高齡之人，惟就上開慢車應緊
      鄰路邊下車之道路交通安全規則，仍應有所知悉，且依當
      時情形天候晴、日間自然光線、柏油路面乾燥無缺陷、無
      障礙物、視距良好，又無不能注意之情事，竟於快車道內
      距離上開快慢車道分隔線尚有1公尺距離之處臨時停車，
      且觀諸卷附上開現場照片，上開路段雖有攤販聚集，惟均
      多於快慢車道分隔線之外，而非設置於快車道內，且參以
      該快車道僅3.5公尺寬，被上訴人臨時停車位置幾近於該
      快車道中心點（即距離上開快慢車道分隔線1.75公尺之位
      置），顯然非緊鄰路邊下車，苟被上訴人能多加留意，雖
      路旁有攤販聚集，仍非不能於更靠近或緊鄰快慢車道分隔
      線之處臨時停車，是被上訴人辯稱當時攤販聚集佔據車道
      ，被上訴人無法靠邊行走，且旁邊如果有停車空間，其豈
      不直接進入停車空間內停車，而在車道上先停車之理，其
      並無過失云云，顯無足採，被上訴人就本件交通事故之發
      生，亦與有過失甚明。
    4.經審酌被上訴人與上訴人違規情節之輕重，與本件車禍發
      生之情形，本院認被上訴人應負百分之25之過失責任，上
      訴人則應自負百分之75之過失責任。依此比例計算之結果
      ，被上訴人得請求上訴人賠償之金額為77萬1,919元【計
      算式：1,029,225×75%】。
（四）復按「保險人依本法規定所為之保險給付，視為被保險人
      損害賠償金額之一部分，被保險人受賠償請求時，得扣除
      之。」強制汽車責任保險法第32條定有明文。被上訴人已
      依該法之規定，請領強制責任保險給付理賠金14萬8,567
      元，為兩造所不爭，並有臺灣產物保險股份有限公司匯款
      支付對象明細表、被上訴人設於民雄郵局存簿儲金簿封面
      及受款人電匯同意書可稽。依前開規定，前開保險給付應
      予扣除。扣除後，被上訴人尚得請求上訴人賠償之金額為
      62萬3,352元【計算式：771,919－148,567＝623,352】。
五、綜上所述，被上訴人依侵權行為損害賠償請求權之法律關係
    ，請求上訴人給付醫療費用、醫療用品費用、看護費及精神
    慰藉金於62萬3,352元內，為有理由，應予准許，逾此部分
    之請求，則屬無據。原審就上開應准許金額範圍內為被上訴
    人勝訴之判決，並依職權宣告假執行，經核尚無不合，上訴
    人指摘原審此部分判決不當，求予廢棄為無理由，應予駁回
    。
六、本件因事證已臻明確，兩造其餘攻擊、防禦方法及所為之立
    證，經核與判決之結果不生影響，無庸逐一論述之必要，併
    予敘明。
七、據上論結，本件上訴為無理由，依民事訴訟法第449條第1項
    、第78條，判決如主文。
中    華    民    國    99    年    8    月     24    日
                  民事第三庭    審判長法  官    黃崑宗
                                      法  官    張世展
                                      法  官    蘇重信
上為正本係照原本作成。
不得上訴。
中    華    民    國    99    年    8    月     24    日
                                      書記官    陳嘉琍

司法院資訊處製作；財團法人民間司法改革基金會備份。
